臺灣臺北地方法院民事判決　　　　　　　　　　　　　九十三年度勞簡上字第三號
　　上　訴　人　乙○○
　　訴訟代理人　陳慧玲律師
　　　　　　　　許秀雯律師
　　被上訴人　　台灣麥當勞餐廳股份有限公司
　　法定代理人　甲○
　　訴訟代理人　呂曼蓉律師
　　　　　　　　范纈齡律師
當事人間請求給付薪資事件，上訴人對於中華民國九十二年十一月六日本院臺北簡易
庭九十二年度北勞簡字第一二○號第一審簡易判決提起上訴，本院於九十三年九月一
日言詞辯論終結，判決如左：
    主      文
原判決關於駁回上訴人後開第二項之訴部分，並訴訟費用之裁判廢棄。
被上訴人應給付上訴人新台幣貳拾伍萬仟陸佰貳拾元，及分別自附表所示金額之利
息起算日起至清償日止，按年息百分之五計算之利息。
其餘上訴駁回。
第一、二審訴訟費用由被上訴人負擔。
    事實及理由
一、上訴人起訴主張：其自民國七十五年三月二十一日起即受僱於被上訴人，期間工
    作表現優異，迭經拔擢，曾因業績特優而獲被上訴人「一九九九年傑出餐廳經理
    」獎勵；自九十一年十二月起上訴人轉調任職於被上訴人霧峰林森中心擔任經理
    ，詎被上訴人竟於九十二年二月二十八日未經預告，逕依勞動基準法第十一條第
    四款規定以「公司業務性質變更，有減少勞工之必要，又無適當工作可供安置」
    為由，終止兩造間契約關係。實則，被上訴人客觀上仍有人力需求，並非無適當
    工作可供安置上訴人，其僅主觀上不願安置上訴人，故終止契約不生效力，仍應
    給付上訴人自九十二年三月一日起至同年六月三十日止之薪資報酬，又上訴人每
    月薪資為新台幣（下同）六萬三千四百零五元，被上訴人積欠之薪資共計二十五
    萬三千六百二十元。因本於僱傭契約之法律關係，依民法第四百八十七條規定，
    求為命被上訴人給付二十五萬三千六百二十元，及分別自附表所示金額之到期日
    起至清償日止，按年息百分之五計算之利息之判決等語（原審為上訴人全部敗訴
    之判決，上訴人不服而提起本件上訴）。並聲明：(一)原判決廢棄。(二)被上訴人應
    給付上訴人二十五萬三千六百二十元，及分別自附表所示金額之到期日起至清償
    日止，按年息百分之五計算之利息。
二、被上訴人則以：上訴人原任職之被上訴人霧峰林森公司已改採委託經營之方式，
    交由訴外人金荷豐有限公司負責經營管理，該公司有權自行僱用足夠且適任之員
    工提供服務，以確保其經營績效，被上訴人不僅無須僱用店經理或任何員工，亦
    無權干涉金荷豐有限公司所聘僱之員工，而屬勞動基準法第十一條第四款所定業
    務性質變更情形。又被上訴人終止與上訴人間勞動契約時，經調查並無適當工作
    可供安置上訴人，已符合「最後手段性」原則，故被上訴人係合法終止勞動契約
    ，兩造間既無僱傭契約關係存在，被上訴人自無須給付九十二年三月一日起之薪
    資予上訴人等語，資為抗辯。並聲明：上訴駁回。
三、兩造不爭執之事實：
（一）上訴人主張其自七十五年三月二十一日起即受僱於被上訴人，期間工作表現優
      異，迭經拔擢，曾因業績特優而獲被上訴人「一九九九年傑出餐廳經理」獎勵
      ，自九十一年十二月起上訴人轉調任職於被上訴人霧峰林森中心擔任經理等事
      實，有被上訴人提出之人事異動資料查詢可參（見本院卷第九二頁至第九五頁
      ），且為被上訴人所不爭執，自堪信為真實。
（二）被上訴人終止兩造間僱傭契約之事由，係以勞動基準法第十一條第四款規定為
      據，此業經兩造於本院九十三年二月十日準備程序期日陳稱：被上訴人總經理
      陳文欽係在中區辦公室召開霧峰林森中心委託經營說明會時，表示業務調整無
      適當工作機會可供安置上訴人，而自九十二年二月二十八日起終止兩造間契約
      等情綦詳（詳見該日準備程序筆錄、被上訴人答辯(一)狀，本院卷第五二頁、第
      五六頁至第五七頁）。
四、上訴人主張被上訴人雖將其霧峰林森中心委託金荷豐有限公司經營，但該委託經
    尚未達業務性質變更之程度，且在九十二年二月間被上訴人應尚有適當工作可供
    安置上訴人，故被上訴人終止契約與勞動基準法第十一條第四款規定要件不符而
    不生效力，兩造間僱傭契約關係仍存在等語。但為被上訴人所否認，並以右開情
    詞置辯。是以，本件兩造爭執之重點在於：被上訴人在九十二年二月二十八日終
    止契約時，有無業務性質變更情事？又是否有減少勞工之必要？及當時有無適當
    工作可供安置上訴人等情，亦即，被上訴人有無取得勞動基準法第十一條第四款
    規定之終止權。現分述如下：
（一）按非有業務性質變更，有減少勞工之必要，又無適當工作可供安置時，雇主不
      得預告勞工終止勞動契約，勞動基準法第十一條第四款定有明文。所謂業務性
      質變更，概指雇主所經營之營業項目、產品種類、生產技術、組織結構等項，
      出於經營決策與生存所需，考量工商發展與勞動市場之條件與變化，在必要與
      合理程度內所為之變更者而言，此須綜合一切客觀情狀加以觀察。必以雇主確
      有營業性質變更、有減少勞工必要之事實，而無從繼續僱用勞工之情形，始足
      當之，雇主倘關於同性質之他部門，依然正常運作，甚或業務增加，仍需用勞
      工時，本諸勞動基準法保障勞工權益，加強勞雇關係之立法意旨（勞動基準法
      第一條規定參照），即難認為已有上述得預告終止勞動契約之事由存在。
（二）次按雇主為維持企業之經營或內部秩序，對勞工施予解雇，其原因大致可分為
      三類：(1)因勞工本身之因素，如勞工對於所擔任之工作確不能勝任；(2)因勞工
      自己之行為，如勞動基準法第十二條規定事由；(3)因企業營運上之原因，如同
      法第十一條第一至四款事由。雇主因第(3)之事由致營運有困難須解雇所僱用之
      勞工，但其權利之行使亦不可忽略利益衡量之重要性，以減少當事人之損害，
      諸如：轉職之可能性、勞工個人及家庭因素等皆應列入考慮。雇主是否有解雇
      勞工之必要，須有社會正當性，亦即在可預見之將來並無重新提供工作之可能
      性，才可做為終止契約之原因。在有無社會正當性判斷層面，至少可綜合下列
      情狀判別：雇主須試圖於同一部門或同一企業中，安插轉職或換工作地點之可
      能性，縱使此轉職須先經由再訓練或教育始有可能時，除非造成雇主重大困擾
      ，否則雇主不得拒絕；又哪些勞工之狀況得由雇主選擇先予解雇，亦需加以考
      量，例如家庭狀況、年資、所得、職位高低、職位是否相同、所受訓練教育是
      否相類似等，均須由雇主在評量應否予以解雇該勞工時列入衡量。蓋解雇將致
      終止勞雇雙方之勞動契約關係，所導致之後果最為嚴重，亦涉及勞工既有的工
      作將行喪失之問題，當屬憲法工作權保障之核心範圍，因此在可期待雇主之範
      圍內，捨解雇而採用對勞工權益影響較輕之措施，應係符合憲法保障工作權之
      價值判斷。綜合上述衡量因素，其考量之本質實不外為「比例原則」下之必要
      性（Erfordlichkeit）原則之適用，另亦須適用平等原則。
（三）首先，兩造在原審九十二年十月二十三日言詞辯論期日雖均陳稱：本件爭點僅
      為被上訴人是否有適當工作可供安置上訴人等語（見原審卷第八六頁，言詞辯
      論筆錄），但綜觀兩造於原審所提之書狀及各言詞辯論期日所為之陳述，均係
      對於被上訴人在九十二年二月二十八日為終止契約意思表示時有無業務性質變
      更、有無適當工作可供安置等情為攻擊防禦，且兩造在上開期日並未詳予踐行
      整理、協議簡化爭點之程序。故本件應無民事訴訟法第四百三十六條之一第三
      項、第四百三十六條第二項準用第二百七十條之一第三項前段規定適用餘地，
      亦即，兩造均不受原審上開言詞辯論期日筆錄所載爭點之拘束，合先敘明。
（四）被上訴人抗辯：上訴人任職之霧峰林森中心因實施委託經營制度，已無人力需
      求，被上訴人之霧峰林森分公司關於聘僱店經理或任何員工之權利，應由金荷
      豐有限公司自行判斷決定，被上訴人公司依此不得不裁減員工等語。
    1.經查，被上訴人在我國境內共計有三百十家分公司，有其公司登記分公司名稱
      查詢資料在卷足稽（見本院卷第一○四頁至第一二一頁）。其中改採委託經營
      方式之分公司共有十四家，其餘則或由被上訴人直營，或採加盟店方式經營者
      ，直營店人事由被上訴人管理，加盟店則由加盟分店自行管理人事，此業經被
      上訴人於本院九十三年六月十一日準備程序期日陳述甚詳，且為上訴人所不爭
      。準此，被上訴人縱使就其霧峰林森中心改採委託經營制度，但委託經營制度
      在被上訴人全國分公司中僅佔約略百分之四．五之比例。
    2.其次，所謂委託經營是否將致被上訴人公司業務性質變更乙節，被上訴人迄今
      僅提出霧峰林森分公司人員轉換通知、霧峰林森分公司員工勞工保險名冊及管
      理合約以為佐證。惟查：
      (1)該份霧峰林森分公司人員轉換通知（見本院卷第七二頁），係由被上訴人加
        盟經營部發給其所僱用之計時人員，且涉及之事項為被上訴人大里中興中心
        委託經理人經營管理一事，實與上訴人原所任職之霧峰林森中心無涉。雖被
        上訴人於原審提出備忘錄一份（見原審卷第二八頁），其中載明霧峰林森中
        心將自九十二年四月一日起委託給經理人經營之情，但委託經營之具體內容
        為何，自此份備忘錄記載內容並無從得知。
      (2)至於霧峰林森分公司員工勞工保險名冊（見本院卷第七三頁至第七七頁、第
        八二頁至第八六頁）所涉及加退保勞工保險之員工，多為部分工時、計時人
        員，與上訴人係擔任中心經理一職有別。自難僅以被上訴人霧峰林森中心改
        由金荷豐有限公司經營管理後，相關計時人員由該公司僱用，即據予推知被
        上訴人有業務性質變更情事。
      (3)再者，管理合約係由被上訴人與金荷豐有限公司負責人潘蓓文簽訂者，該合
        約中僅約定：被上訴人授權經理人潘蓓文依合約條款經營、管理霧峰林森中
        心之餐廳，經理人則以其自己之費用僱用足夠且適任之員工等語（見本院卷
        第二四三頁至第二四六頁），惟詳細之合約條款內容並未據被上訴人提出，
        本院依此管理合約顯難認定被上訴人經營之霧峰林森中心相關業務、管理方
        式有何變更情事。
    3.至於被上訴人與金荷豐有限公司間約定由經理人即金荷豐有限公司以其自己之
      費用僱用足夠且適任之員工乙節，應僅涉及被上訴人人事管理方式之變更，尚
      難認此於被上訴人營業項目、產品種類、生產技術、組織結構等業務方式有相
      當之影響。
    4.綜此，被上訴人僅泛言實施委託經營制度後，餐廳之經營、管理係委託經理人
      依約為之等語，但其所提出之相關證據尚無從證明委託經營後其營業性質有如
      何之變動。
（五）被上訴人另辯稱：霧峰林森中心委託金荷豐有限公司經營後，該中心已無人力
      需求，且無其他適當工作安置上訴人，為此乃資遣上訴人等語。
    1.上訴人係東吳大學經濟系畢業，自七十五年三月二十一日至被上訴人公司任職
      起，先擔任見習員，之後逐年升職為中區中心經理，業經上訴人陳述甚詳，核
      與前開人事異動資料查詢所載相符，且為被上訴人所不爭執。
    2.次查，兩造於八十八年一月十五日所簽訂之全時人員（原在職人員）僱用合約
      書並未約明上訴人工作地點僅限於臺灣中區、工作職務僅限為中心經理，有該
      合約書在卷可稽（見本院卷第二九○頁至第二九二頁）。上訴人並在僱用合約
      書第五條同意在有正當理由下得因業務需要由被上訴人調動職務，被上訴人對
      此亦不爭執。
    3.又九十二年二月份被上訴人台中逢甲中心原中心經理即訴外人潘蓓文不再續任
      ，該職缺自三月起改由原台中黎明中心經理即訴外人朱佩玲接任，大里大買家
      中心於同年二月份中心經理亦有職缺，自三月份起由其他中心經理兼任等情，
      俱有被上訴人提出之中區中心經理異動彙整表足資佐證（見本院卷第一九五頁
      至第一九六頁）。足見，雖被上訴人霧峰林森中心自九十二年四月起改由金荷
      豐有限公司經營後，無中心經理之職缺，但在被上訴人為終止之意思表示時即
      九十二年二月份，被上訴人中區各中心並非全然無中心經理職缺可供安置上訴
      人。被上訴人辯稱九十二年二月間中區所屬六十六家中心並無中心經理職缺乙
      節，顯不足採。
    4.被上訴人雖以其在九十二年二月間均未新聘、亦未升遷任一中心經理等語置辯
      。但被上訴人未再對外徵聘中心經理，與當時有無適當工作可安置上訴人間，
      係屬二事，故此部分所陳與本件爭執之重點尚屬無涉。
    5.被上訴人已明確陳稱：在前揭十四家採取委託經營之分公司中，其中心經理除
      採以調職方式處理外，另有與上訴人相同均採終止契約方式之情形等語（見本
      院卷第二九六頁，九十三年六月十一日準備程序筆錄）。益徵，被上訴人之分
      公司中倘有改採委託經營方式者，對於任職該分公司之中心經理非必然採取終
      止契約予以資遣方式。參以，上訴人任職期間工作並無缺失，則被上訴人對於
      同一情形下之同職級員工，未採取同一方式處理，顯有違平等原則。
    6.況觀諸被上訴人「麥當勞政策檔案」（見本院卷第一二二頁），被上訴人為營
      運需要，人力資源須作轉調安排時，得對其員工為調職之處分。加以，上訴人
      在僱用合約中已同意於有正當理由情形下得由被上訴人施予調職，業於前1.述
      及。詎被上訴人在決定資遣上訴人時，竟僅由其總經理陳文欽在中區辦公室召
      開霧峰林森中心委託經營說明會當場對上訴人為終止契約之意思表示（詳見三
      (二)所述）。顯見，被上訴人從未試圖於其臺灣中區或其企業中各分公司間，考
      慮將上訴人安插轉職或換工作地點之可能性。則揆諸前開(二)之說明，其逕對上
      訴人決定資遣，顯乏社會正當性。
    7.綜此以觀，被上訴人為終止契約之意思表示時，難謂無適當工作可供安置上訴
      人，且其終止契約亦與平等原則有違，並欠缺社會正當性。
五、綜上所述，被上訴人並無勞動基準法第十一條第四款所定得終止契約之事由存在
    ，故上訴人主張其終止契約不生效力為可採，被上訴人抗辯為無可取，兩造間僱
    傭契約關係應繼續存在。依民法第四百八十七條前段規定：「僱用人受領勞務遲
    延者，受僱人無補服勞務之義務，仍得請求報酬。」，上訴人主張被上訴人應給
    付自九十二年三月一日起至同年六月三十日止之薪資報酬共計二十五萬三千六百
    二十元，被上訴人對此數額表示沒有意見而不爭執，則上訴人所為之請求自屬有
    據。惟依民法第二百二十九條第一項規定：「給付有確定期限者，債務人自期限
    屆滿時起，負遲延責任。」，被上訴人係於次月五日給付上月份薪資，業經上訴
    人於起訴時附表中記載甚詳，被上訴人對此並不爭執，則被上訴人應係自次月六
    日起方負遲延責任。準此，上訴人僅得請求被上訴人給付自附表所示利息起算日
    起之法定遲延利息，超逾部分則於法不合，不應准許。
六、從而，上訴人本於僱傭契約之法律關係，請求被上訴人給付二十五萬三千六百二
    十元，及分別自附表所示金額之利息起算日起至清償日止，按年息百分之五計算
    之利息為有理由，應予准許。逾此所為請求，為無理由，應予駁回。原審就上開
    應准許部分，為上訴人敗訴之判決，尚有未洽，上訴意旨求予廢棄改判，為有理
    由，爰由本院予以廢棄改判如主文第二項所示。至於上訴人之請求不應准許部分
    ，原判決為上訴人敗訴之判決，經核於法並無不合，上訴意旨求予廢棄改判，為
    無理由，應駁回其上訴。
七、本件為判決之基礎已臻明確，兩造其餘之陳述及所提其他證據，經本院斟酌後，
    認為均於判決之結果無影響，亦與本案之爭點無涉，自無庸逐一論述，併此敘明
    。
八、據上論結，本件上訴為一部有理由，一部無理由，依民事訴訟法第四百三十六條
    之一第三項、第四百五十條、第四百四十九條第一項、第七十九條，判決如主文
    。
中　　　華　　　民　　　國　　九十三　　年　　　九　　　月　　 十五 　　日
                                勞工法庭
                                      審判長法  官  張靜女
                                            法  官  張明輝
                                            法  官  賴錦華
正本係照原本作成
本判決不得上訴
中　　　華　　　民　　　國　　九十三　　年　　　九　　　月　　 十五　　日
                                            書記官  林桂玉
